臺灣高等法院臺中分院刑事判決　　　　　　　　　九十一年度上訴字第六九號
　　上　訴　人
　　即　被　告　戊○○
右上訴人因偽造文書等案件，不服臺灣彰化地方法院九十一年度訴字第一二三號中華
民國九十一年三月八日第一審判決（起訴案號：臺灣彰化地方法院檢察署九十年度偵
字第三一五七號，移送本院併辦案號：同署九十一年度偵字第三三五五號），提起上
訴，本院判決如左：
    主      文
原判決撤銷。
戊○○連續行使偽造私文書，足以生損害於他人，處有期徒刑柒月。
    事      實
一、戊○○於民國（下同）八十四年四月五日，在其設於彰化縣彰化市○○路二四０
    巷七號之住所，自任會首，招集會員（含會首）共有二十四人次、每會每月之會
    款為新台幣（下同）一萬元之民間互助會，並約定上開互助會應於會期內之每月
    五日晚上八時在戊○○之上開住所開標，會員如欲競標，應提出標單書寫其姓名
    與所出標息參與投標，並以所出標息最高者得標。如有某會員得標，除先前已經
    得標之會員（即俗稱之死會會員）仍需繳付一萬元之互助會款給會首戊○○之外
    ，其餘尚未得標之會員（即俗稱之活會會員）則只須將一萬元扣除得標標息之餘
    款（如得標標息為二千元，只需繳納八千元，即俗稱之內標制）於三日內交給會
    首戊○○，再由戊○○將該次會期所有互助會員所繳納之全部會款交給得標會員
    。戊○○所招集之上開民間互助會，除其為會首之外，尚有己○○以「秋水」名
    義加入二會、丙○○以「亞麻」名義加入二會、乙○○以其名義加入二會、鄭秀
    琴以「阿琴」名義加入二會、王秋桐以「春美」名義加入二會、李悅以「建成」
    名義加入二會、許連成以「許董」之名義加入二會、丁○○以「素珠」名義加入
    一會、李玉麗以「秀鵑」名義加入一會、蔡黃美香以其配偶「蔡春木」之名義參
    加一會、黃王險以其名義加入一會（但會單記載為「伯母」）、張小燕以其名義
    加入一會、許淑珍以「瓜子」之名義加入一會，另有外號為「也好」、「秀美」
    、「宜品」之不詳姓名會員亦各加入一會，但嗣後退出（均未競標）。詎在上開
    會期進行中，戊○○因經濟能力陷於窘境，竟基於偽造互助會員標單之私文書再
    持以行使，以向互助會員詐取互助會款，以圖為自己不法所有之概括犯意，於上
    開互助會在八十四年五月五日、六月五日、七月五日、八月五日所陸續進行之第
    二、三、四、五次會期，先後在上址偽造丙○○、乙○○、丁○○、及許連成等
    四人名義之標單各一紙（其先後次序，被告及本案被害人均無法記憶），並將標
    息均填寫為二千元，再持以行使競標，並均以最高標得標。此後戊○○即以丙○○、乙○○、丁○○、及許連成等四人得標為詞（但對丙○○、乙○○、丁○○
    、及許連成等四人，則佯稱係其他會員得標），向「也好」、「秀美」、「宜品
    」除外之其他互助會員收取每會每月八千元之互助會款，使上開互助會員（除戊○○、「也好」、「秀美」、「宜品」四人外，共計二十人次）因此陷於錯誤，
    而依約於三日內按其參加之會數，將每會每月八千元之互助會款均交付給戊○○
    ，戊○○因於上開八十四年五月五日、六月五日、七月五日、八月五日之互助會
    期之後，每期均向己○○、丙○○、乙○○、鄭秀琴、王秋桐、李悅、許連成、
    丁○○、李玉麗、蔡黃美香、黃王險、張小燕、許淑珍等互助會員共詐取十六萬
    元之互助會款得逞，四期共詐取六十四萬元。其偽造上開互助會單並持以行使之
    行為，並足生損害於丙○○、乙○○、丁○○、及許連成等人。
二、案經被害人己○○訴由台灣彰化地方法院檢察署檢察官偵查起訴，及由被害人丙○○訴由台灣彰化地方法院檢察署檢察官移請本院併案審理。
    理      由
一、訊據本案上訴人即被告戊○○（以下簡稱為被告）對其確有於前開時、地，自任
    會首而招集上開互助會員參加之互助會，且於上開互助會在八十四年五月五日、
    六月五日、七月五日、八月五日所陸續進行之第二、三、四、五次會期，確有先
    後在上址偽造丙○○、乙○○、丁○○、及許連成等四人名義之標單各一紙（其
    先後次序，被告已無法記憶），持以行使競標、得標，此後再以上開各期之互助
    會有人得標為詞，而向「也好」、「秀美」、「宜品」除外之其他互助會員收取
    互助會款之行為，已於偵、審中，及於本院訊問與審理時均坦白承認，核與本案
    告訴人己○○、丙○○、及被害人乙○○、丁○○等人所指訴之被告犯罪情節相
    符，並有互助會單一紙附卷可稽。被告上開犯行均堪認定。又在被告冒標時，於
    標單所偽造之標息方面，被告於上開四次會期均係偽填二千元之標息參與競標，
    已據告訴人己○○、丙○○、及被害人乙○○、丁○○等人指訴甚明。被告於本
    院訊問時雖辯稱：其中第四會期係以一千九百五十元得標，其他三期才以二千元
    得標云云。惟依被告與王秋桐所書立之和解書（見原審卷宗第三二頁）記載，被
    告應賠償王秋桐之金額為七萬二千元。而被告所以需要賠償王秋桐七萬二千元，
    乃因王秋桐有參加二會，共繳八萬四千元（即每會五期共繳四萬二千元），但被
    告已清償王秋桐一萬元，才理算出上開金額，業據被告自承甚明。依此計算，王
    秋桐除於第一會需繳交一萬元給被告之外，其他之第二、三、四、五次會期，應
    有各繳交每會八千元（共計三萬二千元）給被告甚明。由此應可證明被告於上開
    四次會期均係偽填二千元之標息參與競標，其辯稱：第四會期係以一千九百五十
    元競標云云，尚非可採。本案被告既自承並未得到丙○○、乙○○、丁○○、及
    許連成等人之同意，卻擅自以其等名義填寫前開標單參與競標，所為自足生損害
    於丙○○、乙○○、丁○○、及許連成等人。被告復於得標之後，憑以向各該互
    助會之上開會員收取前開互助會款，顯有意圖為自己不法之所有，而施用詐術，
    使前開互助會之會員因而陷於錯誤，而向其交付財物之犯意與行為，事證亦甚明
    確，被告之犯行應堪認定。
二、被告冒用丙○○、乙○○、丁○○、及許連成等人等人之名義，在互助會單書寫
    其等之姓名與標息，依習慣係表示丙○○、乙○○、丁○○、及許連成等人願以
    各該標息標取會款之意之證明，此即屬刑法第二百二十條所規定之文書。是被告
    前開所為，係犯刑法第二百十六條、第二百十條之行使偽造私文書罪與同法第三
    百三十九條第一項之詐欺取財罪。至於被告偽造丙○○、乙○○、丁○○、及許
    連成等人之簽名署押之行為，係偽造私文書之部分行為，已被吸收，而不另論罪
    。被告偽造上開私文書之後持以行使，其偽造私文書之低度行為亦被行使偽造私
    文書之高度行為所吸收，亦不另論罪。又被告在同一會期，以一冒標行為，向該
    次尚為活會之上開會員施用詐術，使其等陷於錯誤而交付會款，侵害多數財產法
    益之詐欺取財罪部分，係一行為觸犯數罪名之想像競合犯，應依刑法第五十五條
    之規定，從一重仍仍依刑法第三百三十九條第一項之詐欺取財罪處斷。被告所犯
    上開行使偽造私文書罪與詐欺取財罪之間，有方法結果之牽連關係，應依刑法第
    五十五條之規定，從一重依行使偽造私文書罪處斷。又被告連續多次行使偽造私
    文書之犯行，其犯罪時間緊接，犯罪構成要件相同，顯係基於概括之犯意反覆為
    之，應均依連續犯之規定以一罪論，並加重其刑。因被告所偽造之互助會單，已
    經被告丟棄而滅失，業據被告供述在卷，爰不另為沒收之諭知。
三、原審判決就被告前開所犯，予以論罪科刑，固非無見，惟本案被告向告訴人鍾雪
    梨等互助會員所詐取之金額，共計六十四萬元，原審判決誤算為一百十五萬元，
    尚有未合。又被告在同一會期，以一冒標行為，向該次尚為活會之上開會員施用
    詐術，使其等陷於錯誤而交付會款，侵害多數財產法益之詐欺取財罪部分，係一
    行為觸犯數罪名之想像競合犯，應依刑法第五十五條之規定，從一重仍仍依刑法
    第三百三十九條第一項之詐欺取財罪處斷，原審判決漏未就此論述，亦有未合。
    是本案被告上訴否認犯罪雖無理由，但原審判決就被告部分，既有上開可議之處
    ，自屬無可維持，自應由本院將原審判決予以撤銷改判。爰酌被告之品行（有賭
    博被判處罰金六千元之犯罪紀錄）、所詐欺取得之金額、及其自八十四年犯罪之
    後迄今已近七年，雖曾與少部分被害人以賠償三成或四成金額之約定成立和解，
    但與本案告訴人己○○、丙○○、及被害人乙○○、丁○○等多數互助會員仍未
  成立和解，且迄今僅賠償其等一萬二千元等一切犯罪情狀，量處有期徒刑七月。
四、據上論斷，應依刑事訴訟法第三百六十九條第一項前段、第三百六十四條、第二
    百九十九條第一項前段、刑法第五十六條、第二百十六條、第二百十條、第二百
    二十條、第三百三十九條第一項、第五十五條、罰金罰鍰提高標準條例第一條前
    段，判決如主文。
本案經檢察官甲○○到庭執行職務。
中      華      民      國      九十一  年      六      月      二十六  日
                                臺灣高等法院臺中分院刑事第三庭
                                      審判長法  官  陳  朱  貴
                                            法　官　胡　忠　文
                                            法  官  廖  柏  基
右正本證明與原本無異。
如不服本判決應於收受送達後十日內向本院提出上訴書狀，其未敘述上訴之理由者並
得於提起上訴後十日內向本院補提理由書（均須按他造當事人之人數附繕本）。
                                            書記官　詹  錫　朋
中      華      民      國      九十一  年      六      月      二十七  日
附錄條文：
刑法第二百十條：
偽造、變造私文書，足以生損害於公眾或他人者，處五年以下有期徒刑。
刑法第二百十六條：
行使第二百十條至第二百十五條之文書者，依偽造、變造文書或登載不實事項或使登
載不實事項之規定處斷。
刑法第三百三十九條第一項：意圖為自己或第三人不法之所有，以詐術使人將本人或
第三人之物交付者，處五年以下有期徒刑、拘役或科或併科一千元以下罰金。
                                                                        Ａ
